臺灣高等法院花蓮分院刑事判決
111年度原上易字第22號
上  訴  人  
即  被  告  李張嘉元



選任辯護人  廖頌熙律師(法扶律師)
上列上訴人因詐欺案件，不服臺灣臺東地方法院109年度原易字
第75號中華民國111年3月25日第一審判決（起訴案號：臺灣臺東
地方檢察署108年度偵字第2019號），提起上訴，本院判決如下
：
    主  文
原判決撤銷。
李張嘉元無罪。
    理  由
公訴意旨略以：被告李張嘉元(下稱被告)明知其並無下列房地
  使用權利：㈠門牌號碼○○縣○○鄉○○村○○巷00號、00號地上物(下
  稱○○巷地上物)及所坐落之○○縣○○鄉○○段00000○000地號國有地
  (下稱○○段土地，與○○巷地上物合稱○○巷房地)，㈡○○縣○○鄉○○
  村○○000號地上物(下稱○○村地上物，與○○巷地上物合稱本案地
  上物)及所坐落之○○縣○○鄉○○段000地號國有地(下稱○○段土地
  ，與○○段土地合稱本案國有地，與○○村地上物合稱○○村房地)
  ，竟意圖為自己不法之所有，基於詐欺取財之犯意，於民國10
  6年7月20日前某日向告訴人陳怡仁(下稱告訴人)佯稱：願以新
  臺幣（下同）68萬元之代價，讓渡上開㈠、㈡地上物及坐落土地
  之使用權利云云，致告訴人陷於錯誤，而與被告訂立上開房地
  之讓渡契約，並於106年7月20日、106年11月21日、106年11月
  30日，在被告位於○○縣○○鄉○○村○○○路000號住處，分別交付現
  金8萬、56萬、4萬元，總計68萬元予被告。嗣被告收取上開金
  額後，因遲未提出上開房地之相關證明文件及辦理讓渡手續，
  告訴人察覺有異，始知受騙。因認被告涉嫌刑法第339條第1項
  詐欺取財罪。
按刑事訴訟法(下稱刑訴法)第308條前段規定，無罪之判決書只
  須記載主文及理由。而其理由之論敘，僅須與卷存證據資料相
  符，且與經驗法則、論理法則無違即可，所使用之證據亦不以
  具有證據能力者為限，即使不具證據能力之傳聞證據，亦非不
  得資為彈劾證據使用。故無罪之判決書，就傳聞證據是否例外
  具有證據能力，本無須於理由內論敘說明(最高法院100年度台
  上字第2980號刑事判決參照)。本件以下所引有關被告以外之
  人於審判外之言詞及書面陳述，均非直接證明犯罪事實存否之
  證據，依前開判決意旨，皆不受證據能力規定及傳聞法則之限
  制，合先敘明。
按犯罪事實應依證據認定之，無證據不得認定犯罪事實；不能
  證明被告犯罪者，應諭知無罪之判決，刑訴法第154條第2項、
  第301條第1項分別定有明文。次按，認定不利於被告之事實，
  須依積極證據，苟積極證據不足為不利於被告事實之認定時，
  即應為有利於被告之認定，更不必有何有利之證據；且刑訴法
  上所謂認定犯罪事實之積極證據，係指適合於被告犯罪事實之
  認定之積極證據而言，雖不以直接證據為限，間接證據亦包括
  在內，然而無論直接或間接證據，其為訴訟上之證明，須於通
  常一般之人均不致有所懷疑，而得確信其為真實之程度者，始
  得據為有罪之認定，倘其證明尚未達到此一程度，而有合理之
  懷疑存在時，自不能以推測或擬制之方法，以為有罪裁判之基
  礎（最高法院29年上字第3105號、30年上字第816號、40年台
  上字第86號、76年台上字第4986號判決意旨參照）。而告訴人
  之告訴，係以使被告受刑事追訴為目的，其指訴是否與事實相
  符，仍應調查其他證據，以資審認，必被害人所述被害情形，
  無瑕疵可擊，且就其他方面調查，又與事實相符，始足據為有
  罪判決之基礎，亦即仍應調查其他補強證據以擔保其指證、陳
  述確有相當真實性(最高法院52年台上字第1300號、81年度台
  上字第3539號刑事判決要旨參照)。
本件公訴人認被告涉有上開罪嫌，無非係以：被告於偵查中之
  供述、告訴人於偵查之指訴、不動產買賣及公有基地讓渡契約
  書(下稱讓渡契約書)、公有土地權利及地上房屋讓渡預定契約
  書(下稱預定契約書)、本案地上物照片6張、本案國有地公務
  用謄本、財政部國有財產署南區分署臺東辦事處(下稱國財署
  臺東辦事處)109年2月15日台財產南東三字第10909012700號函
  、國軍退徐役官兵輔導委員會臺東農場(下稱退輔會臺東農場)
  109年2月15日東農產字第1090000575號函、臺灣花蓮地方法院
  (下稱花蓮地院)108年度原易字第41號刑事判決書等，資為論
  據。
訊據被告對有於被訴時、地與告訴人訂約及收受價金之事實固
  不否認，然否認有詐欺犯行，辯稱：簽約當時我有跟告訴人說
  ：「本案○○段、○○段土地是國有地，我不是土地所有權人，土
  地部分我沒有任何權利，我只有本案地上物的使用權利，告訴
  人戶口遷進去後，可按程序申請承租」，我沒有詐騙告訴人意
  思等語；辯護人則為其辯護稱：本案讓渡標的未包含本案國有
  地承租權轉讓，告訴人亦有充分時間確認本案國有地承租權，
  告訴人並未陷於錯誤，應不符詐欺要件等語。
按刑法詐欺取財罪之成立，以行為人意圖為自己或他人不法之
  所有，施用詐術使人將本人或第三人之物交付為要件，在互負
  義務之雙務契約時，何種「契約不履行」行為非單純民事糾紛
  而該當於詐術行為之實行，依手法可分為「締約詐欺」、「履
  約詐欺」二類型，前者指行為人於訂約時，使用詐騙手段，讓
  被害人對締約之基礎事實發生錯誤之認知，而締結對價顯失均
  衡的契約；後者又可分為「純正的履約詐欺」，即行為人於締
  約後始出於不法之意圖對被害人實行詐術，而於被害人向行為
  人請求給付時，行為人以較雙方約定價值為低之標的物混充給
  付（如以膺品、次級品代替真品、高級貨等），及「不純正履
  約詐欺」，即行為人於締約之初，自始即懷著將來無履約之惡
  意，僅打算收取被害人給付之價金或款項(最高法院110年度台
  上字第3594號、109年度台上字第5289號刑事判決意旨參照)。
  本件被告被訴犯罪事實，涉及其與告訴人間之買賣契約，性質
  屬雙務契約，循前揭意旨，本件即應探明被告於締約、履約時
  ，有無該當詐欺取財罪構成要件。
經查：
㈠檢察官所舉證據，不足證明被告有締約詐欺之犯行。
⒈被告與告訴人就本案地上物及國有地，於106年7月20日簽訂預
  定契約書，被告於同日收受定金8萬元；嗣於106年11月21日簽
  訂讓渡契約書，同日交付56萬元予被告，復於106年11月30日
  交付4萬元尾款予被告，且於簽訂上開契約時，被告並非本案
  國有地承租人，無使用本案國有地之合法權利等情，業據被告
  於偵查及原審準備程序中自承在卷（臺灣臺東地方檢察署《下
  稱臺東地檢署》108年度他字第387號卷《下稱他卷》第29至31頁
  ，108年度交查字第1219號卷《下稱交查卷》第59至61頁，原審
  卷第124至126頁），核與證人即告訴人於偵查及原審審理時之
  證述相符（他卷第5至6頁、第25至29頁，交查卷第27至29頁、
  第31頁，臺東地檢署108年度偵字第2019號卷《下稱偵卷》第9至
  11頁，原審卷第255至277頁），此部分事實，足堪認定。
⒉相關規定，及預定契約書、讓渡契約書節錄如下：
⑴相關國有地出租規定：
①國有財產法第42條第1項第1款、第2款：「非公用財產類不動產
  之出租，得以標租方式辦理。但合於左列各款規定之一者，得
  逕予出租：原有租賃期限屆滿，未逾六個月者。民國82年7
  月21日前已實際使用，並願繳清歷年使用補償金者。」
②國有非公用不動產出租管理辦法(下稱出租管理辦法)第17條第1
  款、第2款：「依本法第42條第1項各款規定逕予出租之對象如
  下：第一款為逕予出租之原承租人或其繼受人。但出租標的
  為建築改良物或建築改良物連同基地者，其繼受人僅限於原承
  租人之繼承人。第二款為現使用人。但地上有非國有建築改
  良物時，屬已辦理建物所有權第一次登記者，為建物登記謄本
  記載之所有權人；屬未辦理建物所有權第一次登記者，為該改
  良物出資之原始建造人、繼受該改良物之繼承人、買受人及受
  贈人。」
⑵預定契約書部分(甲方：被告，乙方：告訴人，他卷第15頁)：
①「雙方茲為公有土地權利讓渡、地上舊有房屋移轉訂立本預定
  契約書…」。
②第2條：「甲方應於訂立本約後七日內，備妥本約房、地相關證
  明文件，雙方再另行訂立正式契約。」
③增註：「本約房地係一、座落○○縣○○鄉○○村○○巷00號地上房屋
  兩間及房屋基地：國有土地權利全部；二、○○線○○國中○○路口
  原○○○酒店正對舊有房屋乙間及基地台東農
　場土地權利全部…」。
⑶讓渡契約書部分(甲方：告訴人，乙方：被告，他卷第13頁)：
①第1條：乙方所有下列不動產同意出賣予甲方及公有基地承租權
  讓渡予甲方承租：①○○縣○○鄉○○段00000○000地號國有土地2筆
  承租權讓渡，及地上房屋門牌：○○村○○巷00號房屋兩間計約10
  5坪所有權全部。②○○村○○000房屋1間及其基地即○○縣○○鄉○○段
  000地號台東農場土地乙筆承租權利讓渡。
②第2條：本約買賣金額共計68萬元正。其付款方式如次：第一次
  付款：新台幣64萬元正，於簽訂本約之同時，由甲方支付予乙
  方，雙方並即會同前往電力公司辦理電錶使用人名義變更為甲
  方。第二次付款：4萬元正，於本約公有地全部以甲方名義辦
  妥承租手續完成取得新承租契約7日內付款。
③第8條：「本約房屋名義移轉及土地權利讓渡，如需乙方補印或
  補辦證件時，乙方應依條件照辦，不得藉詞刁難或要求任何其
  他條件之補償。」
⑷尋繹上開出租管理辦法，國有地現承租人及其繼受人固得准予
  逕予出租，惟如現無租賃關係者，於非國有未保存登記建物欲
  申租國有地之情形，申請人可提出建物於82年7月21日前已存
  在及建物原始所有或受讓證明，亦得申請承租坐落之國有非公
  用土地。對此，國財署臺東辦事處亦表示：依國有財產法第42
  條第1項第2款及出租管理辦法第17條第1項第2款，是類基地使
  用國有非公用土地案件之審核係以建物興建使用時間為主，除
  有法令規定不得出租之情形外，建物所有人均得申請租用該建
  物坐落之國有土地等語，有該處110年4月6日台財產南東三字
  第11009028670號函可參(原審卷第217頁至第218頁)。是以，
  預定契約書所稱「公有土地權利讓渡」及讓渡契約書約定「公
  有基地承租權讓渡」，究係指出租管理辦法第17條第1款抑或
  第2款之情形，堪為本件爭議所在。
⒊告訴人指證之評價
⑴於本案之指訴：
①108年5月8日偵查：本案國有地都是國有地，我簽約付款後，一
  直跟被告要○○巷地上物買賣契約書，被告於106年11月30日提
  出曾國安向前手買的契約書。○○段土地部分，我一直跟被告要
  買賣契約書及承租契約書，但被告一直沒有給，只在106年11
  月30日給我1張切結書。簽約前我沒有查證，因為被告是前代
  表、前退輔會輔導員，我才相信被告等語(他卷第5頁至第6頁)
  ；
②108年6月17日偵訊：我於買賣當時即知本案地上物可能是無權
  佔用本案國有地，有想過被告可能沒有承租權，但被告一直說
  有等語(他卷第27頁)；
③109年1月15日偵訊：被告一開始就有說本案○○段、○○段土地是
  國有的，我是買承租權及地上物所有權。被告有說本案地上物
  是未保存登記建物，但他事後拿不出房子權利證明等語(交查
  卷第28頁至第29頁)；
④於原審證稱：被告是跟我說他原本就有承租權，要轉讓給我，
  不是說他沒有承租權，要我自己去辦等語(原審卷第271頁)。
⑵告訴人與其女友阮燕梅涉嫌竊佔○○段土地等國有土地，經檢察
  官提起公訴及追加，經臺灣臺東地方法院(下稱臺東地院)以10
  8年度易字第178號、109年度易字第220號判決其2人均有罪確
  定(下稱系爭竊佔案)，有臺東地院上開刑事判決書可參(本院
  卷第55頁至第70頁)，並經本院調取系爭竊佔案卷核閱屬實。
  觀之告訴人於系爭竊佔案陳述如下：
①107年8月7日偵訊稱：我向被告買○○村地上物時，有問土地使用
  權利，被告說要找契約，但就沒有下文。被告有說可以向國財
  署或退輔會臺東農場補辦承租土地使用權利的程序等語(系爭
  竊佔案之臺東地檢署107年度交查字第826號卷第25頁)；
②108年5月8日偵訊稱：「(問：切結書上寫明房屋基地是由退輔
  會臺東農場管理，你為何會主張你有購買該筆基地的使用權？
  )我從頭到尾講得都是只有買房子的使用權，我知道土地是國
  家的。」、「(問：既然你買的是沒有門牌的房屋，為何沒進
  一步查證是否真的有使用權？)我信任李張嘉元，他有很多筆
  房屋、土地，也待過退輔會。」、「(問：李張嘉元有很多房
  屋及土地，與是否取得本案房屋使用權有何關連性？)這是經
  驗法則，因為他買賣很多筆，所以他知道要如何做準備、申請
  。」(系爭竊佔案之臺東地檢署107年度偵字第1952號卷第23頁
  至第25頁)。
③於系爭竊佔案原審109年11月30日審理時稱：○○90%都是無權佔
  用。被告說他要找承租權契約，讓我去辦理轉承租。必須有本
  案國有地的承租契約，才能辦移轉，我不能貿然去辦。我是本
  案國有地轄區警察，擔任警察有30年，案發前有辦過詐欺案。
  我是系爭竊佔案被起訴後，才提告本件詐欺案等語(系爭竊佔
  案之臺東地院108年度易字第178號卷(下稱系爭竊佔案之原審
  卷)三第59、63、72、80、81頁)。
⑶審酌：
①對照告訴人指訴內容，其於系爭竊佔案偵查時，未明確指述被
  告係佯稱已有承租本案國有地，反是陳述：我從頭到尾講得都
  是只有買房子的使用權，因為被告買賣過很多筆，所以知道要
  如何做準備、申請，○○90%都是無權佔用等語，則告訴人嗣於
  本案指稱：被告是說他已承租本案國有地，要辦理轉租等語，
  前後所述，並非一致，已難率信。
②告訴人任警多年，復有詐欺辦案經驗，依其智識及經驗，被告
  於買賣過程中，是否構成詐欺，判斷力當較常人為高，然遲於
  系爭竊佔案起訴後，方提起本案告訴，從時點來看，足啟人疑
  竇。
③倘如告訴人於本案所稱：被告係佯稱其現為本案國有地承租人
  ，致其陷於錯誤方予購買等語，即意指告訴人相信被告為有權
  使用本案國有地之人，於此情形，縱尚未辦理租賃權轉讓(國
  有非公用不動產租賃作業程序第33點參照)，即逕予使用，告
  訴人主觀上既認係得使用權人之同意，當可作為否定竊佔不法
  意圖之證明。因此，足認告訴人於本案指訴之內容，顯與其得
  否脫免系爭竊佔罪責、得否持本案確定判決及卷證作為再審事
  由，息息相關，利害關係至為明顯，則其於被訴竊佔罪後，方
  提起本案告訴，實難排除其指訴虛偽性風險，不宜遽予採信。
⒋證人即代書胡榮典於原審固先證稱：預定契約書及讓渡契約書
  是我幫被告及告訴人寫的，他們雙方說要讓渡這些東西。讓渡
  契約書開頭所謂「公有基地讓渡」是說房子過戶後，他可以使
  用水電或房屋稅籍去政府機關更換名字、契約，應該是本身就
  有租約了，才叫換約。讓渡契約書內容，被告及告訴人都有跟
  我說要修那裡，他們事先已講好，我只是去那邊幫他們簽約。
  被告好像有拿1份資料給告訴人看一下等語(原審卷第413、420
  、425頁)，惟針對被告於簽約過程，究有無向告訴人稱已承租
  本案國有地乙節，胡榮典始終未能明確地為肯認之證述(原審
  卷422頁)，經原審質以「被告有無向告訴人說本案地上物坐落
  的土地存有租賃關係，只需辦理承租人變更，抑或向告訴人說
  當時沒有租賃關係，等地上物讓渡後，會陪告訴人去辦理後續
  承租事宜？」胡榮典答稱：那麼久，我也忘了，我記得被告有
  拿一些東西出來跟告訴人談，口頭上說會陸續辦到好給告訴人
  等語(原審卷第426頁)。胡榮典對於爭議事實既不復記憶，其
  證詞即無法佐證告訴人指訴：被告係向伊佯稱為本案國有地承
  租人等語為真。
⒌另經比對預定契約書、讓渡契約書，前者係記載「公有土地權
  利」、「國有土地權利全部」，並無「承租權」字樣。告訴人
  女友阮燕梅於預定契約書簽訂不久，於106年8月、9月間，即
  對○○村地上物大興土木，有系爭竊佔案判決書可參(本院卷第5
  5頁至第70頁)。因該處面臨省道○0線花蓮縱谷公路，後方為農
  田，視野甚佳，復鄰近知名景點○○大道，位置顯眼，經交通部
  公路總局第三區養護工程處關山工務段於106年11月29日通報
  國財署，國財署於106年12月12日勘察現場，發現阮燕梅無權
  佔用國有地，修建範圍超出原有○○村地上物面積，遂於107年1
  月10日函送臺東縣政府警察局關山分局(下稱關山分局)偵辦，
  有國財署臺東辦事處109年7月22日台財產南東三字第10909072
  320號函暨函附之處理歷程、現場照片及使用現況略圖可參(系
  爭竊佔案之原審卷一第305頁至第307頁、第317頁至第320頁、
  第337頁)。告訴人簽約目的，係為取得本案國有地承租使用利
  益，於106年7月20日簽訂預定契約書時，僅支付定金8萬元，
  未待完成承租本案國有地手續，不久即於○○村房地進行修建，
  嗣於被告未依預定契約書第2條約定，提供「本約房地相關證
  明文件」的情形下，竟先於106年11月21日正式簽訂讓渡契約
  書，並再給付58萬元價款，於未辦妥承租手續，尾款給付條件
  未成就下(參讓渡契約書第2條)，同年月30日又給付尾款4萬元
  ，已見告訴人簽訂讓渡契約書及後續給付價款情形，與其買賣
  目的、簽訂預定契約書時之謹慎，完全背道而馳，實匪夷所思
  ，洵非尋常。再者，告訴人身為員警，對轄區民情醞釀不滿、
  檢舉不法等情資，較常人有得悉之機會與管道，此由關山分局
  接獲國財署臺東辦事處函文舉發後，竟指派時任○○分局○○分駐
  所員警之告訴人，進行查訪調查益明(系爭竊佔案之關山分局
  關警偵字第1070007847號卷《下稱系爭竊佔案之警卷》第65頁至
  第66頁)；讓渡契約書簽訂日期近於國財署接獲通報日，則告
  訴人是否因得悉○○村房地遭人檢舉，預為脫免卸責，方再於10
  6年11月21日簽訂讓渡契約書，並急於給付剩餘價金，顯非無
  疑。勾稽上情，考量讓渡契約書雖記載「承租權讓渡」，然與
  預定契約書所載用語不同，本案簽訂讓渡契約書之時點存有上
  開可疑之處，告訴人身為警察，與系爭竊佔案深具利害關係，
  竟未迴避系爭竊佔案調查在先，嗣若遭判刑確定，於公務員職
  涯影響非輕，脫免罪責之動機，明顯而強烈，從而，讓渡契約
  書之簽訂、其上「承租權讓渡」之約定用語、剩餘價金之倉促
  給付等情，是否為告訴人脫免竊佔罪責計畫之一部，容非無疑
  ，尚不足佐證告訴人指訴之真實性。
⒍解釋契約應探求當事人真意。國有非公用土地租金低廉，每期
  租約常達數年之久，續租通常無困難，告訴人願以68萬元購買
  現況幾已荒廢之本案地上物，實係著重將來租用本案國有地所
  帶來之利益，而非地上物本身價值，應可認定；故被告與告訴
  人簽訂預定契約書、讓渡契約書，契約目的應在於告訴人後續
  能完成承租本案國有地，從而，自難依買賣價金達68萬元，即
  認買賣契約標的包含國有地承租權。而依出租管理辦法第17條
  第1款、第2款，告訴人承租本案國有地非僅有變更承租人一途
  ，則預定契約書約定「公有土地權利」讓渡、讓渡契約書約定
  「承租權讓渡」，依契約目的，是否需限定以何種方式完成本
  案國有地承租，抑或袛需告訴人能完成承租手續即可，尚非無
  疑。再參之告訴人於本案稱：我簽約付款後，一直跟被告要○○
  巷地上物【買賣契約書】，被告於106年11月30日提出曾國安
  向前手買的契約書。○○段土地部分，我一直跟被告要【買賣契
  約書】及【承租契約書】，但被告一直沒有拿出來等語(他卷
  第6頁)，亦稱：○○巷部分，被告有幫我處理，有陪我去過戶○○
  巷地上物的電表等語(交查卷第29頁，系爭竊佔案之臺東地檢
  署107年度偵字第1952號卷第25頁)。預定契約書及讓渡契約書
  買賣標的均包括本案地上物，未因地上物之不同而分別約定契
  約兩造權利義務，然何以○○巷房地部分，告訴人只向被告索取
  買賣契約，而未索取承租契約，事後亦未見履約爭議？是從契
  約解釋觀點，上開2份契約簽訂時，應無約定被告於斯時需為
  本案國有地承租人之意，事後縱因被告無法提出完整資料供告
  訴人完成承租，僅生債務不履行爭議，尚難回推被告於締約時
  具有詐欺之故意及行為。
⒎關於○○巷房地部分，被告供稱：伊於81年間委託岳父曾國安購
  買○○巷地上物的權利，伊曾委託前妻曾渲淋(原名：曾暐玲)向
  國財署承租○○段土地等語，核與證人曾渲淋於原審證稱；被告
  借用我父親曾國安名義購買○○巷地上物，於94、95年間，我有
  以女兒張庭瑜的名義向國財署申請承租○○段土地，但因繳不起
  補償費，所以後來沒有租等語(原審卷第431、435、436頁)，
  大致相符。又○○巷地上物電表登記人為「張德台」(按：張德
  台為被告舊名)，被告之女張庭瑜確曾於95年間申請承租○○段
  土地，嗣因逾期未補正部分地上物現況使用證明及繳交補償費
  而被註銷申請，有國財署臺東辦事處109年2月15日台財產南東
  三字第10909012700號函(含資料)、110年4月6日台財產南東三
  字第11009028670號函(含資料)可參(交查卷第81頁至第97頁，
  原審卷第217頁至第223頁)；參以○○巷房地部分，事後未見履
  約爭議，益見承租本案國有地，應不以現有租賃關係為限。
⒏○○村房地部分，被告辯稱係向「許文查」(或「許文杏」，已歿
  )購買○○村地上物，並於知悉系爭竊佔案前，於106年11月30日
  坦然簽立切結書乙紙予告訴人。觀之該紙切結書內容，關於購
  買日期、價金等事項，記載具體明確，也敘明被告未能找到○○
  村地上物之買賣契約等旨，有切結書可參(他卷第9頁)；案外
  人賴金陽於系爭竊佔案陳稱：○○村地上物的主人還在時，水電
  帳單是寄到我家，再依各自的水電表來分攤，我不知道他的名
  字等語(系爭竊佔案之警卷第56頁至第57頁)，可知被告所辯「
  許文查」應有其人，非全屬虛妄。又被告迄106年11月21日已
  取得約94%價金(即64萬元)，其知告訴人為警察，如有意詐欺
  ，當無獲取大部分價金後，於同年月30日猶願切結以示負責，
  讓告訴人得執為證據。此外，關於被告上開辯解，卷無任何查
  證資料足執為反證，本於被告不自證己罪原則，應逕為有利被
  告認定。
⒐讓渡契約書記載○○村地上物坐落○○段000地號國有地，然該筆國
  有地於98年8月1日至106年7月31日、107年1月1日至111年12月
  31日係委託賴金陽經營，有退輔會臺東農場委託經營契約書可
  參(交查卷第107頁至第132頁)。惟對照預定契約書與讓渡契約
  書，前者並無「○○段000地號」之記載，對此，被告供稱：該
  地號是告訴人去查知的等語(本院卷第113頁)，卷證復無被告
  與告訴人於簽約前至現場確認界址之複丈紀錄，則被告締約時
  是否知悉○○村地上物所坐落之土地地號，已非無疑。又○○村地
  上物經測量後，僅占用「○○段000地號」國有地6.16平方公尺
  ，有臺東縣關山地政事務所107年11月1日東關地測字第107000
  5282號函附之複丈成果圖、國財署臺東辦事處109年7月22日台
  財產南東三字第10909072320號函附之使用現況圖可參(系爭竊
  佔案之107年度交查字第826號卷第51、53頁，原審卷一第305
  、337頁)，至○○村地上物占用之其他國有地是否已有人承租，
  並非明確，是縱占用「○○段000地號」部分因已有人租用而無
  法完成承租，應僅屬債務不履行；何況，預定契約書於106年7
  月20日簽訂後，退輔會與賴金陽間之委託經營契約於同年月31
  日即告終止，迄讓渡契約書106年11月21日簽訂時，「○○段000
  地號」國有地並無委託他人經營，倘若資料備齊，是否絕無法
  承租，容非無疑，因此，尚難以退輔會與賴金陽上開委託經營
  關係，即得推認被告締約時，故意以無法承租之國有地為買賣
  標的，詐欺告訴人。
⒑告訴人有無陷於錯誤，亦屬有疑。
　告訴人雖指稱：土地承租資訊需承租人本人方可查詢，我無法
  查知等語。惟告訴人任職警察30年(系爭竊佔案之原審卷三第7
  2頁)，法律常識及對交易常見爭議之敏感度，應可期待較常人
  為高。其於106年7月20日簽訂預定契約書，距106年11月21日
  簽訂讓渡契約書，長達4個月之久，倘確有約定被告需提出本
  案國有地承租契約書，當可逕請求被告偕同前往本案國有地管
  理機關查詢，一試便知，何以任由被告推稱「找不到」即盡信
  其詞、照單全收？又若因被告曾任代表等身分而信其所言，何
  需先簽預定契約書，再簽讓渡契約書，如此周延保障自身權利
  ？再參之告訴人自承：伊在簽約前有去問地政事務所朋友，他
  叫我要小心。伊買賣時即知本案地上物可能無權佔用土地。○○
  90%都是無權佔用國有地等語(他卷第6、27頁，系爭竊佔案之
  原審卷三第59頁)，於簽訂預定契約書時也僅給付8萬元定金，
  已見告訴人謹慎小心之態度，然在被告全然未提出本案國有地
  承租契約下，何以事隔4個月後，又將餘款60萬元全數給付被
  告？從而，告訴人是否陷於錯誤而簽訂讓渡契約書，尚非無疑
  。
⒒綜合上情，告訴人之指訴尚難率予憑採，其餘證據亦不足補強
  其指訴達相當真實之程度，應為被告無締約詐欺之有利認定。
㈡檢察官所舉證據，不足證明被告有履約詐欺犯行。
  被告辯稱：簽約後，告訴人有找我2次，叮嚀我快一點，我都
  說好，盡量趕著辦，並沒有不理會告訴人。我找不到契約書時
  ，有跟告訴人說明，而且同意退錢給他等語。依讓渡契約書第
  3條約定，於辦理本案地上物使用權移轉及承租本案國有地時
  ，被告負有補印或補辦證件之義務。茲查：
⒈告訴人稱：○○巷房地部分，被告有幫我處理，有陪我去辦理電
  表過戶等語(系爭竊佔案之臺東地檢署107年度偵字第1952號卷
  第25頁，交查卷第29頁)，與被告所辯：其並無不理會告訴人
  等語，尚屬一致。
⒉告訴人稱：被告於106年11月30日拿○○巷地上物買賣契約給我，
  且簽立切結書等語(他卷第6頁)，並提出切結書、○○巷地上物
  買賣契約書為證(他卷第9頁至第11頁、第17頁)。
⒊告訴人復稱：被告有說沒辦法提出○○村地上物權利證明，他可
  以退買賣的錢。系爭竊佔案爆發後，被告就說臺東農場他很熟
  ，去補辦承租權就好了等語(他卷第25頁，原審卷第274頁)。
⒋基上，足知被告於簽約後，有陪同辦理○○巷地上物電表過戶、
  交付○○巷地上物買賣契約書、出具本案地上物為其買受之切結
  書，嗣因無法找到承租所需資料，也表示願解約退還價金，系
  爭竊佔案曝光後，復願陪同告訴人至退輔會臺東農場處理，堪
  認被告於履約過程，並無不予理會、避而不見等刻意迴避契約
  義務之舉，而足認其自始即懷有將來不履約之惡意，是縱被告
  無法提供完整資料供告訴人順利承租本案國有地，應當僅生債
  務不履行之民事爭議，尚難遽以詐欺罪相繩。
㈢又基於習性推論之禁止，被告之品格證據如與犯罪事實全然無
  關者，除非係被告主動提出以為抗辯，自不容許由檢察官提出
  作為證明犯罪事實之方法，俾免導致錯誤之結論或不公正之偏
  頗效應。至於被告之品格證據，倘若與其犯罪事實具有關聯性
  ，在證據法上雖可容許檢察官提出供為證明被告犯罪之動機、
  機會、意圖、預備、計畫、認識、同一性、無錯誤或意外等事
  項之用，然若欲以被告所犯前案之犯罪手法「同一性」作為論
  斷其另犯相類案件有罪之依據，除該犯罪手法具有「驚人相似
  性」（即具特殊犯罪手法得據此推論犯人為同一）之特徵外，
  仍須依憑卷證資料以為推論，尚不得僅憑犯罪手法雷同，遽論
  被告另犯相類案件之情節(最高法院104年度台上字第2128號刑
  事判決要旨參照)。本件被告雖另於106年12月間，因買賣未保
  存登記地上物及國有地使用權，涉犯詐欺罪，花蓮地院以108
  年度原易字第41號刑事判決判處有期徒刑4月，經本院以108年
  度原上易字第37號駁回被告上訴而確定，有花蓮地院上開刑事
  判決書及臺灣高等法院被告前案紀錄表可參(交查卷第13頁至
  第21頁，本院卷第50頁)。依上開刑事判決書記載，另案被害
  人溫若茵並非警察，復無其具有相當法律知識或辦案經驗之事
  證，亦未見指訴有欲卸免他案罪責之虛偽動機，被告簽約後，
  未將地上物交付溫若茵使用，也未提出任何地上物使用權證明
  。2案相較下，關於詐騙對象之擇定、買賣過程、履約情形等
  節，俱與本案情節及證據之呈現，並非類同，無從比附援引，
  即不得僅以被告犯有相類案件，遽論被告有為本案詐欺行為，
  故公訴意旨執被告所犯之類似他案爭執其應有本案之犯行，關
  聯性薄弱，並非可採。
㈣尚難因前案紀錄而率認定被告有詐欺「犯意」：
⒈按容許以同種前科內容認定犯罪主觀要素之界線，應限定於已
  「根據其他證據認定犯罪的客觀要素」為前提。又以犯罪客觀
  要素業已證明為前提，認定有無犯罪主觀要素時，並非無條件
  容許以前科紀錄等品格證據加以證明，如以介入「惡性格」方
  式推論主觀要素，與利用同種前案紀錄證明「犯人性」無異，
  仍應認其推認欠缺合理性，依然不容許使用被告之前科紀錄等
  品格證據。
⒉查本案依前所述，尚難認被告有「詐欺行為」，故難認本案客
  觀構成要件業已證明，又審酌原審108年度原易字第41號判決
  所認定的犯罪事實（以下稱系爭判決）與本案事實的歧異性，
  檢察官舉證系爭判決等同以被告前有詐欺他人的「惡性格」，
  逕推論被告有詐欺犯意主觀要素，仍應認其推認欠缺合理性，
  從而，檢察官以系爭判決認被告本案有詐欺犯意，應尚難認為
  允洽。
綜上所述，被告及辯護人所辯尚非全然無憑，自無從率予摒棄
  不採。本案告訴人指訴存有虛偽不實之動機，其餘證據之證明
  力復不足擔保其指訴達致相當真實可信，應認檢察官前揭舉證
  所為訴訟上之證明，於通常一般人仍有合理之懷疑存在，未達
  於可確信其真實之程度，尚不足以使本院形成確信被告確有檢
  察官所指詐欺犯行之心證，揆諸前揭說明，自應為有利於被告
  之認定。此外，復無其他積極證據足認被告確有公訴意旨所指
  之前揭犯行，不能證明其犯罪。原審未察及此，認被告有刑法
  第339條第1項之詐欺犯行，並予論罪科刑，容有未合；被告提
  起上訴否認犯行，指摘原判決不當，為有理由，自應由本院將
  原判決撤銷，並為被告無罪之諭知，以免冤抑。　
據上論斷，應依刑事訴訟法第369條第1項前段、第364條、第301
條，判決如主文。
本案經檢察官陳薇婷提起公訴，檢察官施慶堂到庭執行職務。 
中　　華　　民　　國　　111 　年　　8 　　月　　29　　日
                  刑事庭審判長法  官  林信旭
                              法  官  劉雪惠
                              法  官  廖曉萍
以上正本證明與原本無異。
本件不得上訴。
中　　華　　民　　國　　111 　年　　8 　　月　　29　　日
                              書記官  廖子絜